臺灣高等法院刑事判決　　　　　　　　　九十年度上更(一)字第一０三二號
　　上　訴　人
　　即　被　告　甲○○
右上訴人因妨害兵役案件，不服臺灣臺北地方法院八十七年度訴字第一七五六號，中
華民國八十八年三月三十一日第一審判決（起訴案號：臺灣臺北地方法院檢察署八十
七年度偵字第一九七一一號），提起上訴，經判決後，由最高法院發回更審，本院判
決如左：
    主  文
原判決撤銷。
甲○○意圖避免常備兵現役之徵集，應受徵集，無故逾入營期限五日，累犯，處有期
徒刑捌月，褫奪公權壹年。
    事  實
一、甲○○曾於民國八十年間因侵占及偽造文書案件，經臺灣嘉義地方法院分別判處
    有期徒刑三月及四月，其中侵占罪部分於八十二年二月十三日執行完畢，仍不知
    悔改，明知其係役男，原設籍於臺北市○○區○○街九十一號，於八十二年三月
    八日，收受臺北市政府八十二年第四四七梯次海軍鑑艇兵常備兵徵集令，應於八
    十二年三月十六日報到，竟基於意圖避免常備兵徵集之犯意，無故逾入營期限五
    日，拒不報到。
二、案經臺北市政府函送臺灣臺北地方法院檢察署檢察官偵查起訴。
    理  由
一、右揭犯罪事實，業據上訴人即被告甲○○於原審及本院前審審理中坦承不諱，並
    有被告蓋章收受之臺北市政府八十二年第四四七梯次海軍艦艇兵常備兵徵集令、
    臺北市政府文山區公所八十七年九月七日北市文兵字第八七二二八四０五００函
    、兵籍表各一件附卷可資佐證，被告親收上開徵集令後，無故逾入營期限五日，
    拒不報到，顯有避免常備兵徵集之意圖。嗣被告於本院中雖否認有親收上開徵集
    令，辯稱該徵集令應係徵兵處理通報人即其姐丙○○所代收云云，惟經傳訊丙○
    ○到庭證稱我沒有他的印章，不是我幫他收的等語，參諸偵查卷附八十三年三月
    四日、八十七年七月四日對被告所發徵集令，乙○○、丙○○均到庭證以上開二
    徵集令上乙○○、丙○○之簽名確為其等所簽，且有收受；足知如係他人代收被
    告之徵收令，該他人於徵集令上必簽己名表示收受，本件八十二年三月八日之徵
    集令上既有被告之印章，應認係被告親收無訛，被告於本院否認收受上開徵集令
    ，核無可採。綜上所述，其犯行應堪認定。
二、核被告甲○○所為，係犯妨害兵役治罪條例第四條第五款之罪。被告有如事實欄
    所載前科及執行情形，有臺灣高等法院檢察署刑案紀錄簡覆表在卷可徵，其於有
    期徒刑執行完畢未滿五年，再犯本件有期徒刑以上之罪，為累犯，應依刑法第四
    十七條規定遞加重其刑。
三、原審審理後，認被告罪證明確，而予論罪科刑，固非無見；惟查：(一)妨害兵役治
    罪條例第四條第五款之罪，屬刑法上之目的犯，須意圖避免預備軍官、預備士官
    或常備兵、補充兵現役之徵集，應受徵集，無故逾入營期限五日為構成要件；故
    行為人有無避免徵集之意圖，應於判決內詳予論，方為適法；本件原判決就上
    訴人主觀上是否有避免常備兵徵集之意圖，未於判決內詳予論處，有理由不備之
    違誤；(二)又原審併認被告基於同事實欄所載犯行之概括犯意，經臺北市政府於八
    十二年十一月十六日、八十三年三月十六日列徵海軍艦艇兵第四五五、四五九梯
    次徵集，均無故逾入營期限五日，拒不報到，嗣於八十二年八月二十二日及同年
    月三十一日因偽造文書及傷害案件，分別經臺灣嘉義地方法院檢察署及臺灣屏東
    地方法院通緝，八十七年五月二十八日被告書立切結書，請求給予服兵役，經臺
    北市政府兵役處核定應服常備兵役，並列徵八十七年七月十五日海軍艦艇兵第五
    一○梯次徵集入營，被告竟又另行起意，仍意圖逃避常備兵之徵集，無故逾入營
    期限五日，拒不報到，因而將該二逾入營期限不到之行為，與前揭有罪部分依連
    續犯規定論以一罪，並加重其刑，並就其八十七年間逾入營期限不到之行為，與
    前所認定之連續犯一罪部分，分論併罰。然經本院傳訊被告之兄即自承代收八十
    二年十一月十六日、八十三年三月十六日常備兵徵集令之證人乙○○及被告之姐
    即自承代收八十七年七月十五日常備兵徵集令之證人丙○○到庭，雖均供證已為
    被告代收上開徵集令，惟亦均證述代收徵集令時，被告已行蹤不明，無法轉交，
    因送達的人要求代收，才予收受等語，依二人之證言，足知被告就二證人代收之
    上開三次徵集尚不知情，難謂其主觀上已有避免常備兵徵集之意圖，原審遽予認
    定在內，即非適法。被告上訴指摘及此，即有理由，自應由本院將原判決撤銷改
    判。爰審酌被告無故拒不應徵入營，恣意逃避國民服兵役義務，行止可議，並參
    酌其智識程度、犯罪之動機、目的、手段、所受之刺激、所生之危害及犯罪後之
    態度等一切情狀，量處如主文第二項所示之刑，並依妨害兵役治罪條例第二十六
    條之規定，為褫奪公權一年之諭知。
四、公訴意旨另以：被告甲○○另經臺北市政府於八十二年十一月十六日、八十三年
    三月十六日列徵海軍艦艇兵第四五五、四五九梯次徵集，均無故逾入營期限五日
    ，拒不報到，嗣於八十二年八月二十二日及同年月三十一日因偽造文書及傷害案
    件，分別經臺灣嘉義地方法院檢察署及臺灣屏東地方法院通緝，八十七年五月二
    十八日被告書立切結書，請求給予服兵役，經臺北市政府兵役處核定應服常備兵
    役，並列徵八十七年七月十五日海軍艦艇兵第五一○梯次徵集入營，竟仍意圖逃
    避常備兵之徵集，無故逾入營期限五日，拒不報到，因認此部分亦涉有妨害兵役
    治罪條例第四條第五款之罪嫌。經查此部分公訴意旨並未構成犯罪，業如前述，
    惟此部分與前揭有罪部分間有實質上一罪之關係，爰不另為無罪之諭知。附此敘
    明。
據上論斷，應依刑事訴訟法第三百六十九條第一項前段、第三百六十四條、第二百九
十九條第一項前段、妨害兵役治罪條例第四條第五款、第二十六條、刑法第十一條前
段、第四十七條、第三十七條第二項，判決如主文。
本案經檢察官何明楨到庭執行職務。
中      華      民      國    九十一    年      一      月    二十一    日
                    臺灣高等法院刑事第二十庭
                                  審判長法  官  葉  麗  霞
                                        法  官  李  錦  樑
                                        法  官  范  清  銘
右正本證明與原本無異。
如不服本判決應於收受送達後十日內向本院提出上訴書狀，其未敘述上訴之理由者並
得於提起上訴後十日內向本院補提理由書（均須按他造當事人之人數附繕本）。
                                        書記官  黃  麗  玲
中      華      民      國    九十一    年      一      月    二十一    日
附錄：本案論罪科刑法條全文
妨害兵役治罪條例第四條
 (避免現役徵集罪)
意圖避免預備軍官、預備士官或常備兵、補充兵現役之徵集，而有左列行
為之一者，處六月以上、五年以下有期徒刑：
一  捏造免役或緩徵原因者。
二  故意毀傷身體者。
三  緩徵原因消滅，無故逾三十日，未自動申報者。
四  無故拒絕接受徵集令者。
五  應受徵集，無故逾入營期限五日者。
六  使人頂替本人應徵者。
